臺灣高等法院臺中分院民事判決
110年度上易字第363號

上訴人即附  
帶被上訴人  劉炳燈  
            楊錫明  

上  二  人
訴訟代理人  張益隆律師
被上訴人即  
附帶上訴人  唐一弘  
            陳清松  
上  二  人
訴訟代理人  紀佳佑律師
上列當事人間請求履行清算決議等事件，上訴人對於中華民國11
0年3月25日臺灣臺中地方法院109年度訴字第1484號第一審判決
提起上訴，被上訴人提起附帶上訴，本院於110年12月29日言詞
辯論終結，判決如下：
    主  文
一、原判決關於命上訴人共同給付被上訴人唐一弘新臺幣118萬
    元本息、被上訴人陳清松新臺幣30萬元本息部分，及該部分
    假執行之宣告，暨除確定部分外訴訟費用之裁判均廢棄。
二、上開廢棄部分，被上訴人在第一審之訴及假執行之聲請均駁
　　回。
三、被上訴人之附帶上訴駁回。
四、第一（除確定部分外）、二審（含上訴、附帶上訴部分）訴
    訟費用，均由被上訴人負擔。
    事實及理由
一、程序事項：
    被上訴人於言詞辯論終結前，得為附帶上訴。但經第三審法
    院發回或發交後，不得為之。附帶上訴，雖在被上訴人之上
    訴期間已滿，或曾捨棄上訴權或撤回上訴後，亦得為之，民
    事訴訟法第460條第1、2項定有明文。本件上訴人即附帶被
    上訴人劉炳燈、楊錫明（下稱劉炳燈、楊錫明，合稱上訴人
    ）於民國110年4月19日合法提起上訴（見本院卷第5頁），
    被上訴人即附帶上訴人唐一弘、陳清松（下稱唐一弘、陳清
    松，合稱被上訴人）雖逾上訴期間未上訴，惟嗣於本院言詞
    辯論終結前之110年6月25日具狀提起附帶上訴，有民事附帶
    上訴狀在卷可稽（見本院卷第73-75頁），核與前揭規定相
    符，應予准許。
二、被上訴人主張：
　　兩造、原審原告甲○○及訴外人乙○○、丙○○於103年10月31日
    簽訂股東合夥合同書（下稱系爭合同），約定相互出資新臺
    幣(下未標示幣別者同）1億元以經營印尼00.000000 000000
    0公司（下稱系爭合夥），並推選乙○○擔任系爭合夥之負責
    人，為免換匯損失，全體合夥人約定由上訴人於104年7月9
    日在新光銀行沙鹿分行設立帳號0000000000000號之聯名帳
    戶（下稱系爭聯名帳戶），作為支付臺灣地區所需費用，乙
    ○○亦將收取之合夥人出資413萬5,000元匯入系爭聯名帳戶。
    嗣乙○○於105年3月間聲明退夥，經剩餘合夥人全體於105年8
    月7日決議解散系爭合夥，並決定清算至105年7月31日止之
    合夥財產，系爭聯名帳戶內之款項，於清償系爭合夥在臺灣
    支出之相關費用後，剩餘資金應依股權分配返還全體合夥人
    （下稱系爭解散決議）。嗣丙○○以外之剩餘合夥人於107年1
    2月18日決議，系爭聯名帳戶剩餘資金，應先清償唐一弘、
    陳清松分別墊付之貨款118萬元、30萬元後，再支付訴外人
    即會計楊小姐5萬7,525元，作為計算合夥財產之酬勞，餘款
    60萬元，除應返還劉炳燈30萬外，餘依合夥人出資額，依比
    例分配予唐一弘、陳清松、甲○○、劉炳燈及楊錫明10萬元、
    5萬元、5萬元、5萬元、5萬元（下稱0000決議），丙○○於00
    00決議時雖未到場，但事後同意決議結果。現系爭合夥既已
    解散，上訴人即應依0000決議所成立之契約履行。爰依民法
    第697條、第699條之規定，及契約關係提起本件訴訟，並聲
    明：上訴人應給付唐一弘、陳清松各128萬元、35萬元及自
    起訴狀繕本送達翌日起至清償日止，按年息百分之5計算之
    利息。
三、上訴人則以：
　  上訴人為符合股東有資金匯入○○公司，始可登記為○○公司股
    東之印尼法令要求，始設立系爭聯名帳戶以利上訴人登記為
    ○○公司股東，此由乙○○將自己及上訴人交付之第3次出資款
    ，以匯款方式匯至系爭聯名帳戶後，再自系爭聯名帳戶轉匯
    至系爭合夥經營之○○公司自明。又乙○○將上開第3次出資額
    匯入系爭聯名帳戶後，在105年2月15日、105年3月23日之股
    東會會議紀錄，仍記載乙○○、上訴人之第3次出資額未到位
    ，顯見系爭聯名帳戶係上訴人與乙○○為私人目的所設立，系
    爭聯名帳戶內之款項並非合夥財產，況系爭聯名帳戶係於系
    爭合夥成立後約1年之104年7月9日始開設，顯見並非合夥成
    立時所約定合夥使用之帳戶。縱認系爭聯名帳戶內之資金屬
    合夥財產，惟合夥財產尚未清算完結，亦無先就部分合夥財
    產先分配之理，且0000決議未經合夥人全體之同意，縱為分
    配決議亦不生效力。況既認係合夥財產，應由系爭合夥向上
    訴人請求返還與系爭合夥，被上訴人以個人名義請求返還與
    個人，顯無理由。又被上訴人之代墊款，應列為合夥債務，
    而以系爭合夥為請求對象而非向上訴人請求。至0000決議僅
    屬協同或平行意思合致之會議紀錄並非契約，縱認屬契約行
    為，該決議未經合夥人全體同意，且未經清算即為分配，復
    未依系爭合同第9條約定邀會計師參與清算程序，違反民法
    關於合夥之規定，自不生效力，被上訴人之請求，自屬無據
    。
四、原審為被上訴人一部勝訴、一部敗訴之判決，判命上訴人應
    共同給付唐一弘118萬元、陳清松30萬元，及均自109年5月1
    4日起至清償日止，按週年利率百分之5計算之利息，並依兩
    造聲請分別命供擔保後為准、免假執行，而駁回被上訴人其
    餘之訴及假執行之聲請，上訴人就其敗訴部分不服提起上訴
    ，並聲明：㈠原判決不利於上訴人部分廢棄。㈡上開廢棄部分
    ，被上訴人在第一審之訴及假執行之聲請均駁回。被上訴人
    則答辯聲明：上訴駁回。另就其敗訴部分提起附帶上訴，其
    附帶上訴聲明：㈠原判決關於駁回其後開第二項之訴部分廢
    棄。㈡上訴人應再給付唐一弘10萬元、陳清松5萬元，及均自
    109年5月14日起至清償日止，按週年利率百分之５計算之利
    息。上訴人對附帶上訴之答辯聲明：附帶上訴駁回（至於原
    審原告甲○○敗訴部分，未據上訴，已告確定）。
五、兩造不爭執事項及本件爭點（見本院卷第169-170頁，並依
    判決，格式修正或刪減文句，或依爭點論述順序整理內容）
    ：
㈠、不爭執事項： 
⑴、兩造及乙○○、丙○○、甲○○等7人於103年10月31日約定以合夥
    關係，共同投資印尼00.000000000000公司，後因乙○○於105
    年3月間聲明退出投資事業後，兩造及丙○○、甲○○於105年8
    月7日以系爭解散決議終止合夥。
⑵、兩造及丙○○、甲○○於105年3月23日會議決議，105年3月31日
    兩造及丙○○、甲○○資金須到位計美金32萬5,000元，其中丙○
    ○美金6萬5,000元已完成，乙○○美金6萬5,000元，劉炳燈美
    金3萬2,500元，楊錫明美金3萬2,500元，共美金13萬元由系
    爭聯名帳戶於3月31日前匯至印尼；唐一弘美金6萬5,000元
    、陳清松美金3萬2,500元，甲○○美金3萬2,500元，共美金13
    萬元，由唐一弘於3月31日前匯至印尼。
⑶、依0000決議記載，由上訴人所申設系爭聯名帳戶支付在臺灣
    貨款，包括唐一弘118萬元，陳清松30萬元，餘額為60萬元
    。其餘60萬元中的30萬元還給劉炳燈，剩餘的30萬元發還給
    各股東，每人拿5萬元（即陳清松、甲○○、上訴人各5萬元）
    ，唐一弘為10萬元。印尼資金結算需全數股東前往印尼清算
    ，如有股東不前往，即確定放棄○○公司的分配權。
⑷、系爭聯名帳戶係由上訴人各匯款100萬元予乙○○，再由乙○○匯
    入計413萬5,000元至系爭聯名帳戶。系爭聯名帳戶已於106
    年5月11日辦理結清。
⑸、兩造與丙○○、甲○○於105年8月7日決議終止系爭合夥，合夥財
    產清算至105年7月31日，且損益按照股東股數分配，臺灣相
    關費用支出提供劉炳燈後，由系爭聯名帳戶提出支付，剩餘
    資金及○○公司剩餘資金，依股權分配返還股東。
㈡、爭執事項：
⑴、系爭聯名帳戶款項是否屬於合夥財產？
⑵、被上訴人依0000決議內容及民法第697條、第699條規定，請
    求上訴人給付唐一弘128萬元、陳清松35萬元之貨款債務及
    出資款，有無理由？
⑶、被上訴人依0000決議所成立之法律關係，請求上訴人給付唐
    一弘128萬元、陳清松35萬元之貨款債務及出資款，有無理
    由？
六、本院之判斷：
㈠、系爭聯名帳戶為合夥財產：　　
⑴、經查，系爭合夥事業係經營○○公司，惟仍須自臺灣採購機器
    、物料運往○○公司之用，因此在臺灣仍有系爭合夥需支付之
    相關費用，此由105年3月23日、105年2月15日會議紀錄內容
    記載：「…大家都想退股不如乘機器尚未出口解散○○公司，…
    」、「《機器出口、裝機和量產》2/15股東會唐董事長原計劃
    3中旬出口機器、5月底裝機和量產」、「○○舊廠機器應可於
    3/27拆解完畢。○○公司分2次開L/C，…由○○負責押匯取款，
    再將款項依比例分給○○、○○(機器)、○○(發電機)…」、「○○
    舊廠生產線機器吳董事長同意以1,500萬出售」、「○○同意
    以NT600萬承包○○舊廠生產線機器拆卸、修繕(機器整理/換
    輪子/換軸承)，印尼組裝工程(600萬中400萬歸○○、200萬歸
    ○○…」、「○○電機代購柴油發電機2台共250萬，…海運費由○○
    公司支付…」、「粉碎機：唐董事長和翁董事長表示：先在
    臺灣購買一台中古PVC粉碎機；日後再拆解出口到印尼」等
    文字（見原審卷第107-109頁）。顯見系爭合夥需支付在臺
    灣採購機器及物料運往印尼之費用供合夥經營之○○公司所用
    。
⑵、次查，系爭解散決議會議紀錄第1頁記載：「臺灣相關費用支
    出提供劉炳燈先生後，由劉、楊聯名帳戶提出支付，剩餘資
    金及○○公司剩餘資金，依股權分配還給股東」等文字（見原
    審卷第115頁）；107年12月18日會議紀錄記載「全數決議由
    劉楊聯名帳戶支付在臺灣貨款」等文字（見原審卷第47頁）
    。徵諸上次開2次會議決議時，上訴人亦在場，並均在會議
    紀錄末頁簽名，如系爭聯名帳戶內之資金並非合夥財產，在
    場之上訴人豈有簽名表示同意，而未當場提出異議之理。況
    系爭聯名帳戶內之資金如非合夥財產，斷無以合夥人私人財
    產支付系爭合夥在臺灣採購所支出費用情事，足見系爭聯名
    帳戶內之資金確係系爭合夥財產甚明，上訴人抗辯系爭聯名
    帳戶內之資金為私有，並非系爭合夥財產，應與事實不符，
    不足採信。
⑶、至105年2月15日之會議紀錄第1頁104年12月18日資金到位統
    計情形下方記載：「註：乙○○NT200萬+NT13.5萬已交劉楊聯
    名戶（但尚未匯印尼）」、「陳清松NT100萬已交唐一弘先
    生（但尚未匯印尼）」、「甲○○NT100萬已交唐一弘先生（
    但尚未匯印尼）」等文字（見原審卷第111頁）；105年3月2
    3日會議紀錄第1頁下方記載：「註1.乙○○（US$65,000.00）
    、劉炳燈（US$32,500.00）、楊錫明（US$32,500.00）共US
    $130,000.00由劉楊聯名戶於3/31前至印尼」等文字（見原
    審卷第105頁），固均係緊接著「2016.03.31資金須到位美
    金32萬5千元」及「2015.12.18資金須到位美金32萬5千元」
    後之記載。惟如前揭所述，系爭合夥經營之○○公司需自臺灣
    進口機器及原物料，因此在該○○公司在印尼銀行開設帳戶，
    並由合夥人直接匯往印尼或匯入系爭聯名帳戶後，再轉匯至
    ○○公司帳戶，以支付印尼相關費用及自臺灣採購之費用，此
    由105年3月23日會議紀錄第2頁記載「印尼秘書黃小姐3/21m
    ail表示，可否不使用L/C的方式付款?若用L/C，銀行會把10
    0% L/C金額凍結起來，直到我們已把機器貨款全額付清才解
    凍，…」等文字觀之益明。且上開會議紀錄所載資金「未到
    位」部分，均備註「但尚未匯印尼」，因此，上開會議紀錄
    所載資金「已到位」、「未到位」，係指合夥人之出資是否
    已匯入○○公司帳戶之區別，並非系爭聯名帳戶之資金非屬系
    爭合夥，上訴人此部分抗辯，自難採認。
㈡、系爭合夥業經決議解散而應進入清算程序：　　
⑴、按合夥因合夥人全體同意解散；合夥解散後，其清算由合夥
    人全體或由其所選任之清算人為之；數人為清算人時，關於
    清算之決議，應以過半數行之，民法第692條第2款、第694
    條第1項、第695條分別定有明文。經查，依系爭合同第3條
    約定，系爭合夥係無限期，依民法第686條第1項規定，乙○○
    得隨時聲明退夥，但需於2個月前通知其他合夥人，且一經
    向其他合夥人聲明退夥即生退出合夥之效力，於乙○○退夥後
    ，系爭合夥之合夥人僅餘兩造、甲○○、丙○○等6人，而乙○○
    以外之上開合夥人全體於105年8月7日為解散系爭合夥之決
    議，並在會議紀錄上簽名，有系爭解散決議之會議紀錄附卷
    可佐（見原審卷第43-45頁），而系爭解散決議並未選任清
    算人，則依上開規定，系爭合夥之清算程序應由乙○○以外之
    合夥人全體為之。
⑵、經查，系爭合夥既經全體合夥人決議解散，即應進入清算程
    序，已如前述。而依0000決議之會議紀錄所示，在決議上簽
    名之合夥人有兩造、甲○○，至丙○○則未參與，亦未在會議紀
    錄上簽名，惟依上開規定，於清算人有數人時，關於清算之
    決議以過半數為之即屬合法，本件乙○○退夥後之合夥人僅餘
    6人，且該6名合夥人俱為清算人，則0000決議業經6名合夥
    人中之5人決議，所為決議自屬合法。　　
⑶、次按公同共有物之處分及其他之權利行使，如依公同關係所
    由規定之法律或契約另有規定者，即須依該法律或契約之規
    定行之，無民法第828條第3項「應得公同共有人全體同意」
    規定之適用。此觀該法條規定自明。又按數人為清算人時，
    關於清算之決議，應以過半數行之，民法第695條定有明文
    。此即民法第828條所謂依公同關係所由規定之法律另有規
    定者。是合夥清算人為清償合夥債務及返還合夥人出資之決
    議，自不得以未經合夥人全體之同意而為無效。本件上訴人
    抗辯0000決議未經全體合夥人同意，應屬無效云云，顯有誤
    會。
⑷、上訴人另抗辯0000決議後，未依系爭合同第9條約定邀會計師
    參與清算程序而無效云云。惟上開約定僅屬輔助性質，並非
    清算之要件，此由系爭合同第9條之約定係用「邀請」等文
    字自明，且如有違反並未有效力之約定，益見未邀會計師參
    與清算程序，並非強制規定，縱有違反，亦不影響效力。況
    依後開說明，系爭合夥經決議解散後，清算程序仍在進行中
    尚未完結，日後再邀請會計師參與，亦非無可能，上訴人此
    部分抗辯，難認有據。　　
㈢、被上訴人依民法第697條、第699條規定，請求上訴人清償貨
    款債務及返還出資，均無理由：
⑴、按合夥財產不足清償合夥之債務時，各合夥人對於不足之額
    ，連帶負其責任，民法第681條定有明文。合夥財產不足清
    償合夥之債務，為各合夥人連帶責任發生之要件，在未證實
    合夥財產不足清償合夥債務前，合夥債權人自不得逕行訴請
    合夥人為連帶給付（最高法院99年度台上字第1187號判決意
    旨參照）。又合夥解散後，合夥人當然為該營業之債務主體
    ，該合夥之債權人自得向合夥人求償。故民法第689條第2項
    ：「退夥人之股份，不問其出資之種類，得由合夥以金錢抵
    還之」之規定，連同第681條，在於宣示合夥人個人之連帶
    清償責任，係以合夥財產不足清償合夥債務為前提，即僅在
    限制當事人逕行請求合夥人全體負連帶給付之責，難認屬當
    事人適格之規定，尚無礙於原告以合夥事業或合夥人全體為
    被告之程序選擇權行使（最高法院 97 年度台上字第 2083 
    號判決要旨參照）。
⑵、經查，依0000決議所示，系爭合夥積欠唐一弘、陳清松之貨
    款債務為118萬元、30萬元，此亦為兩造所不爭執（見不爭
    執事項㈢），則依上開最高法院判決意旨所示，系爭合夥於
    解散後進入清算程序時，合夥之債權人須證明合夥財產不足
    清償合夥債務為前提，始可向合夥人請求清償，本件被上訴
    人並未證明系爭合夥之合夥財產不足清償合夥債務，即請求
    上訴人清償合夥債務，於法未合。況縱符合上開要件，亦應
    以合夥事業或被上訴人以外之合夥人全體為對象請求清償債
    務，始符合法律規定，上訴人之抗辯，為有理由，被上訴人
    請求清償118萬元、30萬元貨款債務，僅以上訴人為對象，
    自無從准許。
⑶、再按合夥解散後，應先經清算程序，合夥於清算完畢，清償
    合夥債務或劃出必需數額後，始能就賸餘財產返還各合夥人
    之出資及應受分配利益之成數，在未經清算終結確定盈虧以
    前，自不得就原來出資為全部返還之請求（最高法院86年度
    台上字第3691號判決要旨參照）。經查，系爭合夥既經合夥
    人全體決議解散，並由全體合夥人為清算人進行清算。即依
    系爭解散決議之會議紀錄所示，「清算至2016年7月31日」
    、「損益按照股東股數分配」（見原審卷第43頁）。惟依00
    00決議之會議紀錄之記載：「印尼資金結算需全數股東前往
    印尼清算，如有股東不前往，即確定放棄○○公司的分配權，
    …」（見原審卷第47頁）等文字。顯見系爭合夥尚未清算完
    畢，則依上開最高法院判決意旨，系爭合夥在未經清算終結
    確定盈虧以前，自不得就各合夥人原來出資為全部返還之請
    求，本件被上訴人並未證明系爭合夥已清算完畢，其於清算
    完畢前請求返還出資款，於法未合，不應准許。況縱已清算
    完畢確定盈餘，亦應以合夥事業或被上訴人以外之合夥人全
    體為對象請求返還出資款，始符合法律規定，被上訴人請求
    返還出資款10萬元、5萬元，僅以上訴人為對象，自無從准
    許。
㈣、被上訴人以0000決議所成立之法律關係，請求上訴人清償貨
    款債務及返還出資款，均無理由:
　　經查，0000決議係系爭合夥之合夥人會議所為決議，係合夥
    人間基於平行與協同之意思表示相互合致而成立之法律行為
    ，該法律行為與契約係由對向之意思表示合致，尚有不同。
    被上訴人主張依0000決議所成立之契約關係，請求上訴人清
    償合夥積欠之貨款債務及返還出資款，同屬無據，不應准許
    。
七、綜上所述，被上訴人依民法第697條、第699條規定及以0000
    決議成立之法律關係，請求上訴人給付系爭合夥積欠唐一弘
    、陳清松貨款債務118萬元、30萬元本息部分即屬無據，不
    應准許。原審判命上訴人共同給付，並依聲請為附條件假執
    行及免為假執行之宣告，自有未合。上訴意旨指摘原判決此
    部分不當，求予廢棄改判，為有理由，自應由本院廢棄改判
    如主文第二項所示。又原審駁回唐一弘、陳清松請求上訴人
    依序返還出資款10萬元、5萬元本息部分，核無違誤。被上
    訴人就此部分提起附帶上訴，指摘原判決此部分不當，求予
    廢棄改判，為無理由，應駁回其附帶上訴。
八、本件事證已臻明確，兩造其餘攻擊防禦方法及舉證，與本件
    判決結果並無影響，爰不逐一論述，附此敘明。
九、據上論結，本件上訴人之上訴為有理由，被上訴人之附帶上
    訴為無理由，爰判決如主文。
中　　華　　民　　國　　111 　年　　1 　　月　　19　　日
                  民事第二庭    審判長法　官  楊國精
　　　　　　　　　　　      　　　　　法　官  陳正禧
　　　　　　　　　　　      　　　　　法　官  李立傑
正本係照原本作成。
如不服本判決，應於收受送達後二十日內向本院提出上訴書狀，
其未表明上訴理由者，應於提出上訴後二十日內向本院補提理由
書狀（均須按他造當事人之人數附繕本）。因疫情而遲誤不變期
間，得向法院聲請回復原狀。
上訴時應提出委任律師或具有律師資格之人之委任狀。委任有律
師資格者，另應附具律師資格證書及釋明委任人與受任人有民事
訴訟法第四百六十六條之一第一項但書或第二項所定關係之釋明
文書影本。如委任律師提起上訴者，應一併繳納上訴裁判費。

                                      書記官  李欣憲
　　　　　　　　　　　　　　　　　　　
中　　華　　民　　國　　111 　年　　1 　　月　　19　　日